【裁判字號】    98,交抗,2564
【裁判日期】    981026
【裁判案由】    違反道路交通管理處罰條例
【裁判全文】
臺灣高等法院交通事件裁定            98年度交抗字第2564號
抗  告  人  交通部公路總局新竹區監理所新竹市監理站
代  表  人  呂瓊華
受 處分 人  甲○○
上列抗告人因違反道路交通管理處罰條例案件，不服臺灣新竹地
方法院，中華民國98年9月29日所為裁定（98年度交聲字第448號
），提起抗告，本院裁定如下：
    主  文
抗告駁回。
    理  由
一、原裁定詳如附件所載。
二、抗告意旨略以：受處分人依授權命令第61條，已領有大貨車
    駕駛執照者，得駕駛小型車、輕型機器腳踏車為合法駕駛憑
    證，縱使依處罰條例第35條第1項吊扣駕照1年，仍可合法繼
    續駕駛自用小客車，對其他酒駕需吊扣駕照之其他駕駛人顯
    失公平。對於無照駕駛之人，酒後駕車尚須依道路交通管理
    處罰條例第67條第6項受有1年內不得考領駕照之限制，然本
    案受處分人領有合格駕照酒後駕車，不須吊扣駕照，亦不須
    受不得考領駕照之限制，亦違反法之公平公正原則，爰請撤
    銷原裁定云云。
三、按道路交通案件處理辦法第20條前段規定，交通法庭認為聲
    明異議有理由或聲明異議雖無理由而原處分不當或違法者，
    應以裁定將原處分經聲明異議部分撤銷，並自為裁定。次按
    汽車駕駛人飲用酒類或其他類似物後其吐氣所含酒精濃度超
    過每公升0.25毫克或血液中酒精濃度超過百分之0.05以上者
    ，不得駕車，道路交通安全規則第114條第2款定有明文。又
    按汽車駕駛人，駕駛汽車經測試檢定酒精濃度超過規定標準
    者，處新臺幣（下同）15,000元以上60,000元以下罰鍰，並
    當場移置保管其車輛及吊扣其駕駛執照1年，並應接受道路
    交通安全講習，道路交通管理處罰條例第35條第1項第1款、
    第24條第1項第2款分別定有明文。
四、本院查：
  (一)抗告人即原處分機關交通部公路總局新竹區監理所新竹市監
    理站僅就原審撤銷關於裁處受處分人吊扣大貨車職業駕駛執
    照12個月，並改諭知不罰部分提起抗告，其餘部分（即處罰
    鍰新台幣49,500元）未提起抗告，是本院僅就該部分加以審
    酌，合先敘明。
  (二)受處分人於98年5月25日晚間10時15分許，酒後駕駛車牌號
    碼R4－1575號自用小客車，行經新竹市○○路、林森路口時
    ，為警攔查，並測試受處分人之酒精濃度「經抽血值為243.
    38mg/dl，換算呼氣酒精濃度值為1.21mg/l」，業已超出規
    定標準，此為受處分人所不否認，並有前揭舉發違反道路交
    通管理事件通知單、臺灣新竹地方法院檢察署檢察官98年度
    偵字第4193號緩起訴處分書、臺灣高等法院被告前案紀錄表
    各1份附卷可參（見原審卷第6、7、14頁），是受處分人之
    上開交通違規事實，堪予認定。此外，受處分人確僅領有較
    高級之職業大貨車駕駛執照，亦有駕照基本資料1份在卷可
    佐（見原審卷第8頁），附此敘明。
  (三)又道路交通管理處罰條例第68條業於94年12月14日修正，查
    其修正意旨，係因違規行為對道路交通秩序之維持及道路交
    通安全已生較大之影響，故規定吊扣或吊銷其持有各級車類
    之駕駛執照，以限制其繼續駕車行駛道路之權利，且係屬駕
    駛行為之限制，並不因所持駕駛執照種類不同而有所差異。
    惟為考量原條文將違法或違規駕駛人所持有各級車類之駕駛
    執照一併吊銷或吊扣，失之過酷，對於人民工作與生活影響
    過鉅，有違比例原則，經與交通部協商後，乃將其中「受吊
    扣處分者，吊扣其持有各級車類之駕駛執照」部分之規定刪
    除。是駕駛人違反道路交通管理處罰條例第35條第1項第1款
    之規定而受吊扣駕駛執照處分時，依修正後同法第68條規定
    並參照其上開修正意旨，應僅得吊扣違規或違法「當時駕駛
    車類之駕駛執照」，否則將造成同一違規或違法行為，因受
    處分人持有駕駛執照種類之不同，而異其處分之結果。況酒
    醉駕車行為係製造法所不容許之風險，以風險製造之立場觀
    之，並不因駕駛車輛種類之不同，而有所差別，但從風險實
    現之觀點而言，酒醉駕駛車類之不同，其對於交通安全衍生
    之實害結果也有所差異，如駕駛人駕駛低一級之車類違反本
    條例之規定時，不論其所造成之實害結果，而一律吊扣駕駛
    人所持有之各類駕照，亦有違相同事件相同處理，不同事件
    不同處理之平等原則（本院暨所屬法院97年法律座談會刑事
    類提案第40號討論暨審查意見參照）。是參諸上開道路交通
    管理處罰條例第68條之修正過程與修正理由，行為人有道路
    交通管理處罰條例第35條第1項第1款所規定之違規行為，須
    吊扣駕駛執照時，應僅能吊扣行為人違法或違規當時駕駛車
    輛所憑之駕駛執照，不得再吊扣行為人所持有、與駕駛違規
    車輛無關之其他各級車類駕駛執照。復依修正後道路交通管
    理處罰條例第68條規定，既已刪除「吊扣」等字，而僅餘「
    吊銷」等字，依「明示其一，排除其他」之法理，該條應係
    明示排除「吊扣駕駛執照處分時，吊扣其持有各級車類之駕
    駛執照」之規定，而僅餘「吊銷駕駛執照處分時，始吊銷其
    持有各級車類之駕駛執照」之規定，而限縮修正前條文之適
    用範圍。如此規定，兼顧重大違規之吊銷駕駛執照處分，駕
    駛人多係不宜再享有駕駛行為者，而吊扣駕駛執照處分之違
    規態樣相對輕微，解釋上不再一律執行各級車種駕駛執照之
    吊扣，使此類駕駛人仍保有駕駛其他車種之權利。如此解釋
    ，方不致使本條僅有文字上變動之意義，亦符合立法者修法
    之意旨。是修正後之現行道路交通管理處罰條例第68條規定
    ，應認當已排除「吊扣其持有各級車類之駕駛執照」之效力
    與執行方式。是本件受處分人持高一級之職業大貨車駕駛執
    照，駕駛低一級之自用小客貨車，經核應有道路交通管理處
    罰條例第68條規定之適用，則抗告意旨所陳，顯屬誤解法律
    。
  (四)抗告意旨另稱：本件酒後駕車，不須吊扣駕照，亦不須受不
    得考領駕照之限制，得繼續駕駛違規當時車種，違反公平原
    則云云。惟按違反行政法上義務之處罰，以行為時之法律或
    自治條例有明文規定者為限，行政罰法第4條定有明文。行
    政機關應依法律而為行政行為，就對人民自由權利所為之限
    制須有法律或經法律授權行政機關訂定之法規命令明文規定
    始得為之，為民主法治國家基本原則之一，故對於違反社會
    性程度輕微之行為，處以罰鍰、沒入或其他種類行政罰，雖
    較諸對侵害國家、社會、個人法益等科以刑罰之行為情節輕
    微，惟本質上仍屬對於人民自由或權利之不利處分，其應適
    用處罰法定主義，仍無不同。為使行為人對其行為有所認識
    ，進而擔負其在法律上應有之責任，自應以其違反行政法上
    義務行為時之法律或經法律授權行政機關訂定之法規命令有
    明文規定者為限。本件受處分人持較高等級之職業大貨車駕
    駛執照，而酒駕較低等級自小客貨車之違規，若仍得以職業
    大貨車駕駛執照駕駛大型車，雖可能有提高他用路人之風險
    ，惟如前所述，修正後之道路交通管理處罰條例第68條，有
    關駕駛人受吊扣駕駛執照處分之規定，既不再吊扣其持有各
    級車類之駕駛執照，則原處分機關，即不得再憑以吊扣其違
    規車輛以外之駕駛執照，苟其仍因酒駕低等級之自小客貨車
    違規，而致有漏洞，亦屬立法政策之問題，尚不得為達行政
    目的，而自行解釋逾越法條規範之意涵而為適用，併此敘明
    。是本件抗告，為無理由，應予駁回。
據上論結，應依道路交通管理處罰條例第89條、道路交通案件處
理辦法第26條，刑事訴訟法第412條，裁定如主文。
中    華    民    國    98    年    10    月    26    日
                      交通法庭審判長法  官  吳鴻章
                                    法  官  曾淑華
                                    法  官  汪梅芬
以上正本證明與原本無異。
不得再抗告。
                                    書記官  劉寶鈴
中    華    民    國    98    年    10    月    26    日


司法院資訊處製作；財團法人民間司法改革基金會備份。
